臺灣高等法院民事判決　　　　　　　　 94年度上易字第553號
上　訴　人　　乙○○
訴訟代理人　　徐滄明律師
上　訴　人　　甲○○
上列當事人間確認抵押債權不存在事件，兩造對於中華民國94年
5月31日臺灣板橋地方法院93年度訴字第2055號第一審判決各自
提起上訴，經本院於94年9月28日言詞辯論終結，判決如下：
    主  文
兩造上訴均駁回。
第二審訴訟費用由兩造各自負擔。
    事實及理由
一、上訴人即被上訴人乙○○（下稱乙○○）起訴主張：乙○○
    於民國（下同）八十四年一月間委託被上訴人即上訴人甲○
    ○（下稱甲○○），以乙○○所有坐落臺北縣樹林市○○段
    952地號土地（下稱系爭土地）向訴外人臺北縣樹林市農會
    抵押貸款新臺幣（下同）二百萬元，惟甲○○未向樹林市農
    會辦理貸款，反將系爭土地於84年1月6日以83年樹登字第03
    5033號設定本金最高限額二百四十萬元之抵押權（下稱系爭
    抵押權）予自己，甲○○並自行出借二百萬元予乙○○（下
    稱系爭借款），並佯稱需乙○○簽發面額二百萬元之本票一
    紙，供作對樹林市農會貸款之擔保，待嗣後本票到期，再簽
    發新本票以換回到期本票云云，乙○○因不諳農會貸款手續
    ，遂依其指示簽發二百萬元之本票一紙交付之，嗣後按月將
    利息交付予甲○○。詎甲○○竟於本票上記載之到期日（非
    雙方約定之還款日）85年1月5日持系爭本票聲請法院裁定強
    制執行，並查封系爭土地。經乙○○於87年4月7日清償提存
    本金二百萬元，甲○○並於同年月十三日受領完畢，然甲○
    ○仍聲請繼續拍賣系爭土地，嗣乙○○提起債務人異議之訴
    ，經本院89年度上更(一)字第359號判決認定乙○○尚積欠甲
    ○○六萬三千二百七十元未清償，惟業於臺灣板橋地方法院
    86年度民執地字第13612號案中清償甲○○。詎甲○○又以
    乙○○尚有違約金未清償，拒不塗銷系爭抵押權，經乙○○
    另訴請求甲○○塗銷抵押權設定登記，經本院以92年度上字
    第506號判決認違約金過高，應由乙○○另訴請求酌減，而
    駁回乙○○之訴。惟系爭抵押權設定登記時關於利息之登記
    為「無」，故系爭借款之利息非在抵押權擔保範圍內，縱認
    有利息約定，乙○○亦自八十四年一月起至八十七年三月止
    ，亦均按月給付甲○○一萬六千五百元之利息，並無遲延。
    另關於違約金二百五十二萬元部分，依抵押權設定契約書約
    定，違約金以本金每百元每日二角計付，每月為十二萬元，
    每年違約金為一百四十四萬元，其利率高達百分之七十二，
    顯屬過高，自應將違約金酌減為以每年本金百分之一計算，
    故乙○○尚欠甲○○三萬五千元（2,00 0,000元×1%×21個
    月（即1又4/3年）＝35,000元）等情。爰求為：確認甲○○
    對乙○○所有系爭土地上，於84年1月6日以83年樹登字第03
    5033號登記，本金最高限額二百四十萬元之抵押權所擔保之
    債權，於逾三萬五千元之範圍不存在。（原審判決就系爭抵
    押權所擔保之債權於逾三十五萬零六百八十六元（即利息二
    萬九千七百元、違約金三十二萬零九百八十六元）之範圍不
    存在，並駁回乙○○其餘之訴，乙○○就其敗訴之部分不服
    ，甲○○對違約金部分不服，均提起上訴）並上訴聲明：(一)
    原判決不利乙○○部分廢棄。(二)確認甲○○就系爭抵押權所
    擔保之債權，於逾三萬五千元之範圍不存在。並答辯聲明：
    上訴駁回。
二、甲○○則以：兩造約定系爭借款應於85年1月5日清償，並於
    抵押權設定契約書上約定遲延利息及違約金，乙○○自85年
    1月5日至提存本金之87年4月7日止，計遲延二十七個月，扣
    除兩造約定遲延六個月不算違約，計遲延二十一個月，故依
    抵押權設定契約書約定之利率計算，乙○○尚欠違約金二百
    五十二萬元；乙○○主張違約金應酌減為年息百分之一尚屬
    無據，況若認為約定利率太高欲酌減，亦應以法定利率百分
    之二十計算違約金，即乙○○尚欠違約金六十九萬九千九百
    九十三元。另兩造約定就系爭借款由乙○○支付農會利息，
    且應按時交予甲○○向農會繳息，然乙○○自八十五年一月
    六日起即未繳交利息，均由甲○○代墊，故乙○○應另付遲
    延利息每月九百九十元，至86年4月6日止共遲延三十個月，
    共計二萬九千七百元。綜上，乙○○尚欠甲○○遲延利息二
    萬九千七百元及違約金六十九萬九千九百九十三元，此均為
    系爭抵押權擔保之範圍等語，資為抗辯。並上訴及答辯聲明
    ：(一)原判決關於確認甲○○就系爭抵押權所擔保之債權，超
    過六十九萬九千九百九十三元之債權以外不存在部分廢棄。
    (二)上廢棄部分，乙○○在第一審之訴駁回。(三)乙○○之上訴
    駁回。
三、乙○○主張其於84年1月6日以系爭土地向甲○○抵押借款二
    百萬元，並簽發到期日為85年1月5日之同面額之本票乙紙交
    付甲○○，系爭抵押權設定契約書約定遲延利息及違約金均
    為每百元每日二角，嗣經甲○○持本票裁定聲請強制執行系
    爭土地及其上未經保存登記建物，乙○○乃於87年4月7日清
    償提存本金2,000,000元，經甲○○於87年4月13日受領，乙
    ○○復於90年5月9日給付甲○○48,230元，以清償86年度民
    執地字第13612號強制執行費用及87年4月之利息16,500元之
    事實，業據乙○○提出收據影本1紙、提存書影本1件、領取
    提存物請求書影本1件（見原審卷一第20頁、第25頁至第28
    頁），另經原法院依職權調閱本院87年度訴字第552號債務
    人異議之訴事件、91年度訴字第894號塗銷抵押權設定登記
    事件、90年度民執地字第14304號強制執行事件案卷查明屬
    實，復經兩造協議所不爭執，均堪採信為真實。乙○○另主
    張系爭抵押權所擔保之債權業因清償而不存在等語，惟為甲
    ○○所否認，並以前詞置辯。故本件兩造之爭點在於：系爭
    地抵押權所擔保之債權是否包含遲延利息及違約金？如有，
    乙○○尚欠遲延利息若干？兩造約定前開21個月之違約金是
    否過高？乙○○尚欠違約金若干？茲析述如下。
四、系爭借款之遲延利息及違約金均屬系爭抵押權擔保之範圍，
    且乙○○尚欠遲延利息及違約金未清償完畢：
  (一)乙○○主張兩造未約定系爭借款應於85年1月5日清償，又乙
    ○○已於87年4月7日提存系爭借款之本金2,000,00 0元，且
    自借款時起至87年3月均按月給付利息16,500元，復於90 年
    5月9日清償甲○○86年度民執地字第13612號強制執行事件
    執行費用48,230元及87年4月份利息16,500元，故乙○○並
    無給付遲延，自無遲延利息可言，且利息亦非系爭抵押權擔
    保範圍等語。
  (二)按抵押權所擔保之債權，其種類及範圍，屬於抵押權之內容
    ，依法應經登記，始生物權之效力，但如因內容過於冗長，
    登記簿所列各欄篇幅不能容納記載，可以附件記載，作為登
    記簿之一部分。因此關於最高限額抵押權所擔保之債權，雖
    未記載於土地登記簿，然於聲請登記時提出之最高限額抵押
    權設定契約書，有該項債權之記載者，此契約書既作為登記
    簿之附件，自為抵押權效力所及。若於最高限額抵押權設定
    契約書上未記載為抵押權所擔保之債權，僅於其他契約如買
    賣契約等有此記載，則該項債權自非抵押權效力所及（最高
    法院88年度台上字第1627號判決意旨參照）。
  (三)依兩造間之抵押權設定契約書所載，利息約定為「無」，遲
    延利息及違約金均約定每百元每日2角計算，有乙○○提出
    之他項權利證明書影本1紙、土地登記謄本1件在卷可按（見
    原審卷一第29頁、卷二第49頁），復據原法院依職權向臺北
    縣樹林地政事務所調閱系爭抵押權申請登記資料，有該所94
    年1月13日北縣樹地登字第0940000340號函暨抵押權設定登
    記資料影本附卷可參（見原審卷二第19頁以下、第24頁），
    故系爭借款之遲延利息及違約金，均係系爭抵押權擔保之範
    圍，應堪認定。
  (四)為兩造辦理系爭抵押權設定登記之代書即證人陳玉枝於本院
    91年度訴字第894號塗銷抵押權設定登記事件中證：抵押權
    設定契約書上有關遲延利息及違約金記載「每百元每日二角
    計付」等字係伊所寫，寫完之後，有交予兩造看後才蓋章，
    系爭本票上之發票日、到期日及金額均係由伊所寫，再交予
    乙○○自己簽名蓋章，有乙○○提出之言詞辯論筆錄影本1
    件為證，證人陳玉枝雖證稱兩造間就系爭借款未約定清償期
    （見原審卷一第31、32頁），惟系爭抵押權存續期間則係自
    83 年12月30日至85年12月29日止，依據吾人一般生活經驗
    以觀，抵押權存續期間常非實際清償期，系爭抵押權登記之
    清償期間係「依照各個契約約定」，又乙○○簽發之系爭本
    票之到期日為85年1月5日，乙○○於臺灣高等法院92年度上
    字第506號塗銷抵押權設定登記事件中自認並未簽換本票（
    見該卷第77頁），堪認系爭借款之清償日為85年1月5日，乙
    ○○主張兩造就系爭借款未約定清償日，尚無足採。
  (五)兩造約定系爭借款應於85年1月5日清償，惟乙○○至87年4
    月7日始向原法院提存本金2,000,000元，其就系爭借款債務
    之清償自屬給付遲延，共計遲延2年3月2日，因此所生之遲
    延利息及違約金，自屬系爭抵押權擔保之範圍。
五、乙○○尚欠遲延利息29,700元、違約金320,986元，共計
    350, 686元：
  (一)遲延利息部分：
    1.乙○○主張其自84年1月6日借款日起至87年3月均按月清
      償每月16,500元之利息，故無給付遲延等語。然乙○○既
      遲至87年4月7日始清償提存系爭借款之本金，就本金之清
      償仍屬遲延，甲○○自得請求遲延利息。
    2.按約定利率，超過週年20%者，債權人對於超過部分之利
      息，無請求權，民法第205條定有明文。
    3.兩造約定乙○○自借款日起，每月應給付甲○○16,500元
      之利息，即年息9.9%【計算式：（16,500元×12個月）÷
      2,00 0,000元＝9.9%】，且乙○○自84年1月6日起至87年
      4月止均已給付甲○○每月16,500元之利息，故自系爭借
      款清償期85年1月5日起至87年4月7日乙○○提存本金2,00
      0,00 0元之日止，共計2年3月2日，然兩造曾約定其中6個
      月不算違約，（見本院卷二第64頁），故乙○○係遲延1
      年7月2日，且兩造於系爭抵押權設定契約書上約定遲延利
      息為每百元每日2角，此觀抵押權設定契約書及土地登記
      謄本之記載自明，並為乙○○所不爭執。然此已超過週年
      20%，自應以週年20%計算。扣除前揭已給付之年息9.9%之
      利息外，乙○○尚應給付遲延利息10.1%，共計320,986元
      【計算式：（2,000,000元×10.1 %）×（1＋7/12＋2/36
      5）＝320,9 86元，元以下四捨五入，以下均同）】。
    4.甲○○主張乙○○尚欠遲延利息29,700元，未逾前開其得
      請求之數額，自屬有據。
  (二)違約金部分：
    1.乙○○主張兩造約定之違約金過高，應予酌減至年息1%，
      以21個月計算，為35,000元等語。
    2.按八十九年五月五日修正施行之民法第二百五十條第二項
      規定「違約金，除當事人另有訂定外，視為因不履行而生
      損害之賠償總額。其約定如債務人不於適當時期或不依適
      當方法履行債務時，即須支付違約金者，債權人除得請求
      履行債務外，違約金視為因不於適當時期或不依適當方法
      履行債務所生損害之賠償總額」，與修正前同條項規定「
      違約金，除當事人另有訂定外，視為因不履行而生損害之
      賠償總額。但約定如債務人不於適當時期或不依適當方法
      履行債務時，即須支付違約金者，債權人於債務不履行時
      ，除違約金外，並得請求履行或不履行之損害賠償」，二
      者文字雖有不同，惟舊條文但書所稱之違約金，亦係給付
      遲延及不完全給付所生損害賠償額之預定，非違約罰之性
      質，新法為避免疑義並期明確，乃修正如上，此觀該條文
      修正理由自明，原不生新舊法律適用之問題（最高法院92
      年台上字第1175號判決意旨參照）。次按約定之違約金額
      過高者，法院固得依民法第二百五十二條減至相當之數額
      ，惟是否相當，仍須依一般客觀事實、社會經濟狀況及當
      事人所受損害情形，以為酌定之標準。
    3.兩造於系爭抵押權設定契約書上約定違約金為每百元每日
      2角，此觀抵押權設定契約書及土地登記謄本之記載自明
      （見本院卷二第24、49頁），兩造既約定於違約時，即應
      給付違約金，且除該項約定外，別無其他關於違約金之約
      定，依上開規定，系爭違約金自應視為因不履行而生損害
      之賠償總額。本院審酌乙○○就提存系爭借款之本金即87
      年4月7日前之約定利息均已清償完畢，而甲○○因乙○○
      未於85年1月5日約定清償日清償本金所生之損害，係原法
      院86年度民執地字第13612號強制執行事件之強制執行費
      用，惟該部分費用復據乙○○於90年5月9日賠償予甲○○
      （見原審卷一第20頁），故甲○○亦未受有強制執行費用
      之損害，至於原法院90年度民執地字第14304號強制執行
      事件之強制執行費用，可於該程序中優先受償，故甲○○
      就強制執行費用亦無損害可言，甲○○因乙○○遲延1年7
      月2日（扣除兩造約定不計算違約期間之6個月後）所生之
      損害，係屬該期間無法利用本金2,000,000元之損害，惟
      該期間甲○○仍受領乙○○給付年息9.9%之利息，故甲○
      ○於乙○○遲延清償期間所受之利息損害亦不得逾民法第
      二百零五條所定之20%，故扣除甲○○已受領年息9.9%之
      利息外，堪認甲○○於乙○○遲延清償期間受有年息10.1
      %之損害，共計320,986元【計算式：（2,000,000元×10.
      1 %）×（1＋7/12＋2/365）＝320,9 86元】，故本院認
      違約金應酌減至此範圍內，始稱允適。
  (三)綜上，乙○○尚欠甲○○遲延利息29,700元、違約金320,98
    6元，共計350,686元。
六、乙○○上訴意旨雖主張：從兩造於86年4月8日所簽定之協議
    書可證明，兩造之主債權為甲○○代乙○○向樹林市農會貸
    款二百萬元，本票面額二百萬元，只是作擔保。本件之抵押
    權屬附屬債權亦為擔保債權，清償期應依主債權即樹林市農
    會之貸款期限而定，利息部份亦同，又遲延利息及違約金部
    分亦同。自不得以本票上之到期日（85年1月5日）做為二百
    萬元貸款之到期日與清償日。且約定違約金顯屬過高，自應
    將違約金酌減為以每年本金百分之一計算云云。甲○○上訴
    意旨則辯稱：甲○○代乙○○繳給農會之利息每月一萬六千
    五百元，甲○○未得分文，而違約金不應從給付之農會利息
    扣除，且應以法定利率百分之二十計算違約金，即乙○○尚
    欠違約金六十九萬九千九百九十三元云云。惟查乙○○起訴
    及上訴聲明，均係求為確認甲○○對乙○○系爭抵押權所擔
    保之債權，於逾三萬五千元之範圍不存在。理由均係以將違
    約金酌減為以每年本金百分之一計算，共遲延21個月（即1
    又4/3年）為基礎，足見乙○○實際上已自認確有遲延21 個
    月之事實，乙○○既未證明上開自認與事實有何不合，甲○
    ○又不表示同意，乙○○自不得任意撤銷自認。乙○○再以
    違反自認事實之主張為上訴理由，即非可採。至於違約金之
    酌減，屬法院之職權，原法院斟酌系爭違約金應視為因不履
    行而生損害之賠償總額、乙○○就提存系爭借款之本金、及
    已給付之利息、甲○○所受損害等一切情狀，認違約金應酌
    減至年息10.1%範圍內，始稱允適，經核於法並無不合。兩
    造上訴意旨分別主張違約金酌減為以每年本金百分之一及百
    分之二十計算，均無理由，均應駁回。
七、從而，乙○○請求確認兩造間關於系爭抵押權所擔保之系爭
    債權，於逾35,000元之部分不存在，因乙○○尚欠甲○○遲
    延利息29,700元及違約金320,986元，共計350,686元，故乙
    ○○請求確認系爭抵押權所擔保之債權，於逾350,686元之
    範圍不存在，為有理由，應予准許；逾此部分之請求，為無
    理由，應予駁回。原審判決確認系爭抵押權所擔保之債權，
    於逾350,686元之範圍不存在，經核並無違誤。兩造各就其
    敗訴部分上訴，指摘原判決不當，求予廢棄改判，為無理由
    ，應駁回其上訴。
八、據上論結，本件兩造之上訴，均為無理由，爰判決如主文。
中　　華　　民　　國　　94　　年　　10　　月　　12　　日
                  民事第十三庭審判長法　官  張  宗  權
　　　　　　　　　　　      　　　　法　官  陳  永  昌
　　　　　　　　　　      　　　　　法　官  蕭  艿  菁
正本係照原本作成。
不得上訴。
中　　華　　民　　國　　94　　年　　10　　月　　17　　日
　　　　　　　　　　　　　　　　　　書記官  王  秀  雲
